【裁判字號】    90,台上,3049
【裁判日期】    900523
【裁判案由】    違反公職人員選舉罷免法
【裁判全文】
最高法院刑事判決                                九十年度台上字第三○四九號
    上  訴  人  甲○○
    選任辯護人  林復華律師
                黃榮作律師
                吳文豐律師
右上訴人因違反公職人員選舉罷免法案件，不服台灣高等法院高雄分院中華民國九十
年三月六日第二審判決（八十八年度上訴字第一六五○號，起訴案號：台灣高雄地方
法院檢察署八十七年度偵續字第二九二號），提起上訴，本院判決如左：
    主  文
原判決撤銷，發回台灣高等法院高雄分院。
    理  由
本件原判決認定上訴人甲○○係高雄縣第十三屆縣長候選人，於縣長競選期間，意圖
使另一縣長候選人余政憲不當選，自民國八十六年十一月間某日起，委由某不詳姓名
無犯意聯絡之成年人，製作「尋人啟事，尋找紅包蓮，余政憲夫人鄭貴蓮」之布條，
在其高雄縣鳳山市縣○路之競選總部前，橫跨馬路懸掛；又與已成年之助選員林阿清
、蘇水法及洪綪鴻基於共同犯意聯絡及行為分擔，由林阿清、蘇水法及洪綪鴻三人，
以「聲討紅包蓮自清自律委員會」之名義，委託民眾日報於八十六年十一月二十四日
刊登「高天民已自斃，陳進興棄械投降，『紅包蓮』哪裡逃？1.茄萣鄉？？國小，競
選代課老師一名，共有五人爭取，最後經『紅包蓮』裁決錄取其中一人。『紅包蓮』
是縣府幕後大黑手嗎？2.岡山鎮白米里八○○戶『美墅國』建設公司員工透露，老闆
被『新台幣文教吸金會』勒索『不樂之捐』新台幣三五○萬元。3.岡山鎮某民意代表
為選民爭工作調動，『紅包蓮』當面向他開價新台幣五○萬元」等詆毀余政憲、鄭貴
蓮夫妻名譽之不實文宣，散佈於眾，足生損害於公眾及余政憲、鄭貴蓮；又於八十六
年十一月二十七日，在高雄縣大社鄉○○路義民廟前，舉辦政見發表會，推由林阿清
以演講方式，散佈不實言論，指稱所謂之「紅包蓮」，即是「鄭貴蓮」，足生損害於
公眾及余政憲、鄭貴蓮等情。因而撤銷第一審判決，改判論處上訴人共同意圖使候選
人不當選，以文字傳播不實之事，足以生損害於公眾及他人罪刑，固非無見。
惟查：(一)、有罪之判決書事實一欄為適用法令之依據，應將法院依職權認定與犯罪構
成要件有關之事實，詳記於事實欄，然後於理由內逐一說明其憑以認定之證據，使事
實及理由兩相一致，方為適法。原判決認上訴人與共犯林阿清、蘇水法、洪綪鴻基於
共同犯意聯絡及行為分擔，共同委託民眾日報於八十六年十一月二十四日刊登詆毀余
政憲、鄭貴蓮夫妻名譽之不實文宣，意圖使縣長候選人余政憲不當選等情，而論以共
同正犯。然查原判決事實僅記載上訴人與林阿清等三人「基於共同犯意聯絡及行為分
擔」，由林阿清等三人，委託民眾日報刊登該文宣等情，並未明確認定、記載上訴人
有何行為之分擔，已有可議。又上訴人否認有該犯行，而林阿清、蘇水法亦否認與上
訴人有何犯意之聯絡，原審未詳查究竟何人指示林阿清等人刊登該文宣，或由林阿清
等人自行為之，遽以林阿清等人為上訴人之助選人，林阿清等人無擅自行動刊登之理
，而推定事先有與上訴人協商後才刊登，其論斷亦有未合。(二)、刑事訴訟法於事實審
法院係採直接審理主義為原則，故採為判決基礎之證據資料，必須經過調查程序，以
顯出於審判庭者，始與直接審理主義之法制相符，否則其所踐行之訴訟程序，即屬違
背法令。故刑事訴訟法第一百六十五條第一項明定：卷宗內之筆錄及其他文書可為證
據者，應向被告宣讀或告以要旨。此項規定依該法第三百六十四條規定，於第二審之
審判，亦在準用之列。原判決認定上訴人於八十六年十一月二十七日在高雄縣大社鄉
○○路義民廟前，舉辦政見發表會時，推由林阿清以演講方式，散佈不實言論，指稱
所謂之「紅包蓮」，即是鄭貴蓮等情，係以證人林坤輝、黃明俊之證言為其論罪之唯
一證據。但原審於審判期日未向上訴人宣讀該證言或告以要旨，以踐行調查程序，逕
採為判決之基礎，非無悖乎直接審理主義，而有訴訟程序違背法令之情形存在。又原
判決既認上訴人「推由」林阿清以演講方式，散佈上開不實言論，即係認定上訴人事
先有與林阿清謀議犯罪，為同謀共同正犯。惟原判決並未說明認定上訴人有該謀議所
憑之證據，僅以林阿清為上訴人之助選員，即推定其演講內容應有與上訴人事先協商
，亦嫌速斷。(三)、原判決以「尋人啟事，尋找紅包蓮，余政憲夫人鄭貴蓮」之布條懸
掛於上訴人競選總部前之馬路上，目標極為顯著，上訴人無未曾見過之理，而認該布
條為上訴人委由無犯意聯絡之他人製作懸掛。惟上訴人否認有此犯行，辯稱八十六年
十月十日其競選總部成立前，已成立鳳山市○○○路之服務處，總部成立後，仍以鳳
山市○○○路之服務處為大本營，其較少前往競選總部，不知有懸掛該布條之事等語
（見原審卷第二四二、二四四、二四五頁）。上開辯解事項是否屬實﹖該布條懸掛多
久﹖有無被告訴人取下﹖有何積極證據證明該布條為上訴人委託他人懸掛﹖凡此重要
待證事項，原審均未詳查究明，率行判決，難謂適法。上訴意旨指摘原判決違背法令
，尚非全無理由，應認有發回更審之原因。又原判決理由欄五之(一)不另為無罪諭知部
分，基於審判不可分原則，應併予發回。
據上論結，應依刑事訴訟法第三百九十七條、第四百零一條，判決如主文。
中      華      民      國     九十     年      五      月    二十三    日
                              最高法院刑事第八庭
                                  審判長法官  張  信  雄
                                        法官  賴  忠  星
                                        法官  張  清  埤
                                        法官  陳  世  雄
                                        法官  林  開  任
      右正本證明與原本無異
                                              書  記  官
中      華      民      國     九十     年      六      月      一      日


司法院資訊處製作；財團法人民間司法改革基金會備份。
